【裁判字號】    98,易,2842
【裁判日期】    990223
【裁判案由】    詐欺
【裁判全文】
臺灣臺北地方法院刑事判決              98年度易字第2842號
公  訴  人  臺灣臺北地方法院檢察署檢察官
被      告  丁○○
上列被告因詐欺案件，經檢察官提起公訴（98年度偵字第20408
號、21833號）及移送併辦（98年度偵字第23781號、臺灣板橋地
方法院檢察署98年度偵字第30009號），本院判決如下：
    主  文
丁○○幫助意圖為自己不法之所有，以詐術使人將本人之物交付
，處有期徒刑肆月，如易科罰金，以新臺幣壹仟元折算壹日。
    事  實
一、丁○○明知其向中華郵政股份有限公司（下稱中華郵政公司
    ）世新大學郵局申請所得帳號00000000000000號金融帳戶，
    係金融機構供其個人金融存提款項使用，並可預見提供該等
    帳戶予他人使用，將可能幫助他人遂行財產犯罪，詎仍於民
    國98年6 月中旬某日，在不詳處所，將該金融帳戶之存摺、
    提款卡、密碼交付予某真實姓名年籍不詳之詐騙集團成員。
    嗣該人所屬詐騙集團之成員即意圖為自己不法所有，對如附
    表「被害人」欄所示之人，以如附表「實施詐術之時間及方
    法」欄所示之方式，詐取如附表「匯款時間」及「匯款金額
    」欄所示之金錢得手。嗣因如附表「被害人」欄所示之人分
    別報警，始查知上情。
二、案經臺灣臺北地方法院檢察署檢察官偵查起訴及臺灣臺北地
    方法院檢察署檢察官、台灣板橋地方法院檢察署檢察官分別
    移送併辦審理。
    理  由
壹、程序部分：
    按被告以外之人於審判外之言詞或書面陳述，除法律有規定
    者外，不得作為證據；又被告以外之人於審判外之陳述，雖
    不符合同法第159條之1至第159條之4之規定，但經當事人於
    審判程序同意作為證據，法院審酌該言詞陳述或書面陳述作
    成時之情況，認為適當者，亦得為證據。當事人、代理人或
    辯護人於法院調查證據時，知有第159條第1項不得為證據之
    情形，而未於言詞辯論終結前聲明異議者，視為有前項之同
    意，刑事訴訟法第159條第1項及第159條之5分別定有明文。
    本判決下列所引用之證據資料，均經依法踐行調查證據程序
    ，當事人於本院言詞辯論終結前亦未聲明異議，本院審酌證
    據資料製作時之情況，均無違法不當及證明力明顯過低之瑕
    疵，亦查無依法應排除其證據能力之情形，認以之作為證據
    應屬適當，皆有證據能力。
貳、實體部分：
一、訊據被告丁○○固坦承本件中華郵政公司世新大學郵局帳號
    00000000000000號號帳戶為其申設，惟矢口否認有何幫助詐
    欺犯行，辯稱：在98年6 月中旬某日，我將車停在台北市○○○○街路旁車內財物遭竊，內有本件郵局之存摺、金融卡
    、筆記型電腦、護照影本、身分證影本、台胞證影本等物，
    這些是為了娶外籍新娘用的，隔天有一名男子打電話給我說
    他有撿到這些東西，要我以5,000 元贖回，我認為筆記型電
    腦不是很好，沒有意願要回這些東西，我叫他丟掉，對方後
    來又來電，我說2,000 元就可以，超過我就不要，之後就沒
    有聯絡云云，經查：
  (一)被告前曾開設中華郵政公司世新大學郵局帳號000000000000
    00號號帳戶一節，業據被告坦承在卷，並有中華郵政公司98
    年7月24日儲字第0980059273號函、台北郵局98年7月27日函
    檢附之帳戶資料、歷史交易明細等在卷可稽（見98年度偵字
    第20408號偵查卷第23至25頁、98年度偵字第21833號偵查卷
    第24至26頁）。又詐欺集團對如附表「被害人」欄所示之人
    ，以如附表「實施詐術之時間及方法」欄所示之方式，詐取
    如附表「匯款時間」及「匯款金額」欄所示之金錢得手，亦
    據附表所示之被害人丙○○、戊○○、乙○○及甲○○於警
    詢時指訴綦詳（見98年度偵字第20408號偵查卷第9至11頁、
    98年度偵字第21833號偵查卷第6至7頁、98年度偵字23781號
    偵查卷第13至14頁、臺灣板橋地方法院檢察署98年度偵字第
    30009號偵查卷第7至9頁），並有國泰世華銀行自動櫃員機
    交易明細表、郵政自動櫃員機交易明細表、玉山銀行存摺影
    本、永豐銀行自動櫃員機交易明細表及雅虎奇摩拍賣網頁（
    見見98年度偵字第20408 號偵查卷第13至21頁、98年度偵字
    第21833號偵查卷第19至22頁、98年度偵字23781號偵查卷第
    20頁、臺灣板橋地方法院檢察署98年度偵字第30009 號偵查
    卷第11頁）。依上開等情，足認被告所申設之中華郵政公司
    世新大學郵局帳戶確有遭詐騙集團成員持有使用，並於詐騙
    被害人匯款後加以提領花用之情形。
  (二)被告雖以前揭之詞置辯，惟依被告帳戶交易明細資料以觀，
    該帳戶於遭詐騙集團使用前之最後一次交易情形，即98年4
    月提領1千元後，帳戶內僅餘2元，被告亦供稱：帳戶沒什麼
    錢等語（見98年度偵字第20408號偵查卷第7頁、98年度偵字
    第23781號偵查卷第5頁、臺灣板橋地方法院檢察署98年度偵
    字第30009號偵查卷第5頁、本院卷第13頁、第135 頁背面）
    ，被告辯稱係為了娶外籍新娘而攜帶存摺及金融卡，實屬可
    疑。參以被告於偵查中及準備程序中均辯稱：遭竊之隔天，
    有一名男子打電話索討金錢以贖回遭竊之物品，其自稱姓「
    楊」云云（98年度偵字第20408 號偵查卷第6至7頁、本院卷
    第14頁），於審理時復辯稱：該名男子自稱姓「林」云云（
    見本院卷第133 頁背面），其前後供述有不一致之情況，則
    被告所稱車內物品遭竊一事，亦屬可疑。若被告所辯為真，
    遭竊之物品包含本件郵局之存摺、金融卡、筆記型電腦、護
    照影本、身分證影本、台胞證影本等物，其價值雖非鉅，惟
    對於個人身分、信用之影響甚大，被告既發現前揭物品遭竊
    ，理應為向金融機構辦法掛失及報警之處理，以免個人物品
    遭拾獲之人任意使用，金融帳戶遭人任意利用。查被告於知
    悉車內前揭物品遭竊後並未向前開帳戶所屬之中華郵政公司
    申報金融卡有遭竊而申請掛失補發之情，亦未向警察局報案
    等情，業據被告自承在卷（見98年度偵字第20408號偵查卷
    第7頁、98年度偵字第23781號偵查卷第5頁、臺灣板橋地方
    法院檢察署98年度偵字第30009號偵查卷第5頁、本院卷第13
    頁、第135頁背面），衡之金融卡為個人理財工具使用之物
    ，依日常生活經驗，可判斷係屬相當重要之物品，若發現存
    摺及帳戶資料遭竊，理應為掛失帳戶之處理，以免自己之帳
    戶遭拾獲之人任意使用，被告在知悉存簿及提款卡遭竊後，
    竟未辦理掛失，顯見其辯稱存摺及提款卡遭竊等語，為事後
    杜撰之詞，並不可採。又被告於偵訊及本院審理時均供稱：
    密碼為家裡電話號碼00000000等語（見本院卷第12至13頁、
    第133頁），足見被告之金融卡密碼為家中之電話號碼，一
    般人均能輕易記住，而無須另外記錄，更無須記載於金融卡
    套上，被告又何需將不易遺忘之密碼記載於金融卡套上，或
    將密碼資料記載於筆記型電腦內，徒增他人盜用之理？被告
    辯稱將存摺及金融卡放置於汽車內而遺失云云，即不足採。
    而詐騙集團成員為避免渠等詐騙犯行遭警方查緝，均向他人
    收購或收集帳戶即使用所謂「人頭帳戶」，作為詐欺取財後
    加以提領之工具，而所收集之他人帳戶均必須獲得該帳戶提
    供者本人默許或同意，始能於被害人報案前順利使用帳戶提
    領贓款，絕無使用他人不慎遺失之金融卡，甘冒持卡人本人
    可能掛失該卡片，致贓款遭凍結而無法取得之風險之道理，
    此亦足徵被告係於被害人遭詐騙前之98年6月間，在不詳地
    點自行將帳戶資料交付予他人使用，而非遺失或遭盜用。綜
    上，被告前揭所辯，僅係事後卸責之詞，不足採信。被告確
    有將其中華郵政公司世新大學郵局帳戶之存摺、金融卡及密
    碼提供他人使用一節，應堪認定。
  (三)按金融機構帳戶為個人理財之工具，申請開設金融機構帳戶
    並無任何特殊之限制，一般民眾皆可以存入最低開戶金額之
    方式自由申請開戶，並得同時於不同金融機構申請多數存款
    帳戶使用，此乃眾所週知之事實。依一般人之社會生活經驗
    ，倘係合法收入，本可自行向金融行庫開戶使用，而無向他
    人購買帳戶之必要。足見他人不以自己名義申請開戶，反以
    其他方式向不特定人蒐集、收購或借用他人之金融機構帳戶
    使用，衡情應能懷疑蒐集收購或借用帳戶之人目的在於供不
    法詐騙份子用以詐使他人將款項匯入後，再加以提領之用。
    被告將其所有之金融機構帳戶存摺、金融卡交付他人，並告
    知密碼，依卷內事證，雖無證據證明被告知悉詐騙集團成員
    如何犯罪，惟該等詐騙份子將被告交付之帳戶供作提領詐騙
    款項之用，則顯然不違反被告之本意，被告自有幫助詐欺取
    財之不確定故意
二、論罪科刑
  (一)按刑法上之幫助犯，係對於犯罪與正犯有共同之認識，以幫
    助之意思，對於正犯資以助力，而未參與實施犯罪之行為者
    而言。因此如未參與實施犯罪構成要件之行為，且係出於幫
    助之意思提供助力，即屬幫助犯，而非共同正犯。被告基於
    幫助之犯意，提供詐騙集團成員上開金融卡及告知密碼，以
    供其施用詐術，已如前述。詐騙集團成員利用被告之幫助，
    使被害人在遭施用詐術後陷於錯誤，而匯款至被告提供之帳
    戶，足見被告僅係參與詐欺罪構成要件以外之行為，且並無
    證據證明被告係以正犯而非以幫助犯之犯意參與犯罪，應認
    其所為係幫助犯而非正犯行為；又詐騙集團之人雖已對被害
    人著手於詐欺取財犯行之實施，惟如尚未取得所詐欺財物之
    持有支配權，而僅為未遂。是核被告所為，係犯刑法第339
    條第3項、第1項、第30條第1項詐欺取財未遂罪之幫助犯及
    同法第339條第1項、第30條第1項詐欺取財罪之幫助犯。又
    被告以提供單一帳戶之行為，幫助詐騙集團詐欺如附表所示
    之被害人，係以一行為犯數罪名，為想像競合犯，應從重論
    以幫助詐欺取財既遂罪。被告幫助他人犯上開詐欺取財罪，
    為幫助犯，爰依刑法第30條第2項之規定，按正犯之刑減輕
    之。
  (二)爰審酌被告於詐騙集團猖獗橫行，報章雜誌一再報導詐騙集
    團使用人頭帳戶犯罪之情形下，仍將金融機構帳戶提供他人
    使用之犯罪動機、目的，其提供帳戶助長詐騙集團犯罪，增
    加政府查緝此類犯罪之困難，更因而危害他人財產法益及社
    會秩序，所害非輕，暨犯後否認犯行之態度等一切情狀，量
    處如主文所示之刑，並諭知易科罰金之折算標準。檢察官雖
    僅就被告幫助詐欺丙○○、戊○○部分起訴，然被告幫助他
    人詐欺丙○○、戊○○以外如附表「被害人」欄所示被害人
    之犯行，與起訴之幫助詐欺丙○○、戊○○部分有想像競合
    犯之一罪關係，業如上述，均為起訴效力所及，本院自得併
    予審理，附此敘明。
據上論斷，應依刑事訴訟法第299條第1項前段，刑法第339條第
1項、第3項、第30條第1項、第2項、第55條、第41條第1項前段
，刑法施行法第1條之1，判決如主文。
本案經檢察官高維駿到庭執行職務。
中    華    民    國    99    年    2     月    23    日
                  刑事第七庭    審判長法  官  林庚棟
                                      法  官  林勇如
                                      法  官  章曉文
以上正本證明與原本無異。
如不服本判決應於收受送達後10日內向本院提出上訴書狀，並應
敘述具體理由；其未敘述上訴理由者，應於上訴期間屆滿後20日
內向本院補提理由書（均須按他造當事人之人數附繕）「切勿逕
送上級法院」。
                                      書記官  林義盛
中    華    民    國    99    年    2     月    23    日
附表
┌──┬───┬──────┬───┬─────┬────┐
│編號│被害人│實施詐術之時│匯款時│匯款地點  │匯款金額│
│    │      │間及方法    │間    │          │（新台幣│
│    │      │            │      │          │）      │
├──┼───┼──────┼───┼─────┼────┤
│ 1  │丙○○│詐騙集團在雅│98年6 │臺北縣蘆洲│8,000元 │
│    │      │虎奇摩拍賣網│月30日│市某全家便│        │
│    │      │站上，以「sa│11時37│利商店（起│        │
│    │      │m660 314 」 │分許  │訴書誤載為│        │
│    │      │帳號刊登訊息│      │7-11便利商│        │
│    │      │佯稱「出售一│      │店）之國泰│        │
│    │      │台5 月購入的│      │世華銀行自│        │
│    │      │SharpWX 23電│      │動櫃員機  │        │
│    │      │視旋轉手機99│      │          │        │
│    │      │% 新直購8000│      │          │        │
│    │      │元盒裝」供不│      │          │        │
│    │      │特定人競標購│      │          │        │
│    │      │買，致丙○○│      │          │        │
│    │      │於98年6 月30│      │          │        │
│    │      │日11時6 分下│      │          │        │
│    │      │標後，於右列│      │          │        │
│    │      │時間、金額匯│      │          │        │
│    │      │款至被告上開│      │          │        │
│    │      │帳戶，旋為詐│      │          │        │
│    │      │騙集團成員提│      │          │        │
│    │      │領一空。    │      │          │        │
├──┼───┼──────┼───┼─────┼────┤
│ 2  │戊○○│詐騙集團在雅│98年6 │臺北市中正│10,000元│
│    │      │虎奇摩拍賣網│月30日│區臺北車站│        │
│    │      │站上以帳號「│13時13│之郵政自動│        │
│    │      │tn_5k1」刊登│分許  │櫃員機    │        │
│    │      │訊息佯稱「HO│      │          │        │
│    │      │ND ACB600RR2│      │          │        │
│    │      │003.08出廠20│      │          │        │
│    │      │03.12.31掛牌│      │          │        │
│    │      │」之重型機車│      │          │        │
│    │      │一台，供不特│      │          │        │
│    │      │定人競標，致│      │          │        │
│    │      │戊○○於98年│      │          │        │
│    │      │6 月29日16時│      │          │        │
│    │      │15分下標後，│      │          │        │
│    │      │於右列時間、│      │          │        │
│    │      │金額匯款至被│      │          │        │
│    │      │告上開帳戶，│      │          │        │
│    │      │旋為詐騙集團│      │          │        │
│    │      │成員提領一空│      │          │        │
│    │      │。          │      │          │        │
├──┼───┼──────┼───┼─────┼────┤
│ 3  │乙○○│在露天拍賣網│98年6 │台北市萬華│15,000元│
│    │      │站上刊登訊息│月30日│區○○街55│        │
│    │      │佯稱「販賣筆│下午2 │號永豐銀行│        │
│    │      │記型電腦1 台│時14分│自動櫃員機│        │
│    │      │」，致乙○○│許    │          │        │
│    │      │於98年6 月29│      │          │        │
│    │      │日下午8 時許│      │          │        │
│    │      │下標後，於右│      │          │        │
│    │      │列時間、金額│      │          │        │
│    │      │匯款至被告上│      │          │        │
│    │      │開帳戶，旋為│      │          │        │
│    │      │詐騙集團成員│      │          │        │
│    │      │提領一空。  │      │          │        │
├──┼───┼──────┼───┼─────┼────┤
│ 4  │甲○○│在露天拍賣網│98年6 │臺北縣新莊│37,000元│
│    │      │刊登訊息佯稱│月30日│市○○路1 │        │
│    │      │「出售液晶電│下午6 │號玉山銀行│        │
│    │      │視站1 台」，│時30分│          │        │
│    │      │致沈上浩於98│許    │          │        │
│    │      │年6 月30日下│      │          │        │
│    │      │午3 許下標後│      │          │        │
│    │      │，於右列時間│      │          │        │
│    │      │、金額匯款至│      │          │        │
│    │      │被告上開帳戶│      │          │        │
│    │      │，惟因該帳戶│      │          │        │
│    │      │已列為警示帳│      │          │        │
│    │      │戶，詐騙集團│      │          │        │
│    │      │遂未能提領。│      │          │        │
└──┴───┴──────┴───┴─────┴────┘
附錄本案論罪科刑法條：
中華民國刑法第339條：
意圖為自己或第三人不法之所有，以詐術使人將本人或第三人之
物交付者，處5年以下有期徒刑、拘役或科或併科1千元以下罰金
。
以前項方法得財產上不法之利益或使第三人得之者，亦同。
前2項之未遂犯罰之。

司法院資訊處製作；財團法人民間司法改革基金會備份。
